【裁判字號】    97,保險,8
【裁判日期】    980707
【裁判案由】    給付保險金
【裁判全文】
臺灣屏東地方法院民事判決               97年度保險字第8號
原        告  戊○○○
原        告  丙○○
原        告  丁○○
原        告  己○○
上列三人共同
法定代理人    乙○○    住同上.
上列四人共同
訴訟代理人    徐文彬律師
被        告  國泰世紀產物保險股份有限公司
                        設台北.
法定代理人    庚○○    住同上.
訴訟代理人    甲○○    住台北.
              癸○○    住同上.
被      告    財團法人汽車交通事故特別補償基金
                        設台北.
                        樓
法定代理人    辛○○    住同上.
訴訟代理人    壬○○    住同上.
上列當事人間給付保險金事件，本院於民國97年8月13日言詞辯
論終結，判決如下：
    主  文
原告之訴駁回。
訴訟費用由原告負擔。
    事 實 及 理 由
一、原告主張：緣原告之父黃盛南於民國96年12月6 日騎乘車號
    PL6-020 機車（強制險之保險人為被告國泰世紀產物保險股
    份有限公司），沿潮洲鎮○○○○○道，由南向北方向行駛
    ，不幸遭同方向行駛於後方之不詳機車自後追撞後逃逸。黃
    盛南被送至高雄長庚醫院救治，住院62天後因傷重延至97年
    2 月5 日不治死亡。原告申請理賠，詎料被告等竟以因黃盛
    南酒測質達1.06而拒絕賠償，然黃盛南事發後被送至長庚醫
    院急救，自住院迄出院間之病歷，從無黃盛南酒測不合格之
    記錄，且黃盛南遭後方車輛追撞，黃盛南有無酒駕與本件車
    禍亦無因果關係。原告等為黃盛南之繼承人，爰依保險契約
    之法律關係，提起本訴等語，並於本院聲明：被告連帶應給
    付原告戊○○○、丙○○、丁○○、己○○各37,500元，及
    自97年8 月28日起至清償日止，按週年利率百分之5 計算之
    利息。
二、被告則以：
  (一)國泰世紀產物保險股份有限公司（以下簡稱國泰保險公司）
    部分：
  1.使用汽車之本人因事故而死亡者，該事故就該汽車所承保之
    強制責任保險契約而言，則非本法所稱之汽車交通事故。訴
    外人黃盛南就系爭事故，依上開規定，並非本法之交通事故
    ，被告並無依法給付保險金之義務。
  2.本件交通事故係不詳機車超車不當，原告應向特別補償基金
    請求補償等語置便，並於本院聲明：原告之訴駁回，若受不
    利判決，願供擔保請准宣告免為假執行。
  (二)財團法人汽車交通事故特別補償基金（以下簡稱特別補償基
    金）部分：
  1.事故汽車為未保險汽車、事故汽車係未經被保險人同意使用
    或管理之被保險汽車或事故汽車全部或部分為無須訂立強制
    汽車責任保險契約之汽車所致交通事故之受害人，未能依強
    制汽車責任保險法（下簡稱本法）規定向保險人請求保險給
    付者，得以本法規定之保檢金額範圍人，向特別補償基金請
    求補償，故特別補償基金並非保險人，與加害人、受害人間
    係屬依本法規定之特別補償關係，並無保險契約之存在。
  2.特別補償基金辦理補償業務時，若發現受害人因犯罪行為所
    致者，可據以免為補償。原告之被繼承人黃盛南於96年12月
    6 日確有飲用酒類後駕車之行為（酒測抽血值為212.85MG/D
    L ，換算吐氣酒精濃度檢測值為1.06MG/L），屬違犯刑法第
    185 條之3 之犯罪行為，依本法第40條第6 項準用第28條第
    1 項第2 款之規定不予補償等語置辯。並於本院聲明：原告
    之訴駁回，願供擔保請准宣告假執行。
三、本件兩造雖未經爭點協議，但下列事項為兩造所不爭執及爭
    執之事項如下：
  (一)兩造不爭執事項：
  1.訴外人黃盛南於96年12月6 日騎乘PL6-020 機車，沿屏東縣
    潮洲鎮○○○○○道由南向北行駛時，與不詳之機車發生擦
    撞之事故，肇事者逃逸，上開機車強制險之保險人為被告國
    泰保險公司。
  2.臺灣屏東地方法院檢察署97年度相字第103 號卷內所附之屏
    東縣警察局潮洲分局道路交通事故報告表(一)(二)、現場圖、照
    片、屏東縣小康醫院檢驗結果報告單、長庚紀錄醫院診斷證
    明書、臺灣屏東地方法院檢察署相驗屍體證明書影本。
  (二)兩造爭執事項：
  1.原告對被告國泰保險公司主張連帶給付保險金有無理由？
  2.本件交通事故之發生與黃盛南之酒駕有無因果關係？如有原
    告特別補償基金得否援引強制汽車責任保險法第40條第6 項
    準用同法第28 條 之規定，主張其不負給付義務？
四、原告對被告國泰保險公司主張連帶給付保險金有無理由？
  (一)按交通事故人身損害之強制保險制度而言，在立法例上有「
    強制汽車責任保險制」與「無過失汽車保險制」二大類型，
    就我國強制汽車責任保險法94年2 月5 日修正之立法理由與
    歷史解釋而言，我國強制汽車責任保險法應係採強制汽車責
    任保險法制。按該法第13條明定：本法所稱汽車交通事故，
    指使用或管理汽車致乘客或車外第三人傷害或死亡之事故。
    而就本件被告國泰保險公司承保之上開機車強制險而言，黃
    盛南為己車之駕駛人，並非乘客或車外第三人，依上開規定
    ，黃盛南雖為不明肇事機車致死亡之第三人，為不明肇事機
    車之交通事故，被告國泰保險公司所辯其非本件之汽車交通
    事故之保險人，自屬有據。。
  (二)次按94年9 月8 日修正前之強制汽車責任保險法施行細則第
    3 條第2 項：「汽車交通事故僅涉及一輛汽車者，受害人不
    包括該汽車之駕駛人」之規定，顯將己車之駕駛人排除在外
    ，亦即駕駛人之傷殘或死亡乃傷害保險之保障範圍，不能與
    屬責任保險之現行汽車責任強制保險相混淆。至於肇事汽車
    之駕駛人在多車事故之情形，依94年2 月5 日修正前之強制
    汽車責任保險法第34條規定「汽車交通事故係由數汽車所共
    生或涉及數汽車者，依下列規定處理：一肇事汽車全部或部
    分為被保險汽車者，受害人或受益人得在本法規定之保險金
    額範圍內，請求各被保險汽車之保險人連帶給付保險金。…
    …」（相當於修正後強制汽車責任保險法第36條第1 項第1
    、3 款之規定），就該車之駕駛人而言，其所謂之肇事汽車
    應係指該車以外之他車。該車之駕駛人因多數之他車共同肇
    致而受損害，得請求他車之保險人連帶給付保險金，而非包
    括該車之保險人在內。試舉下例再予說明：甲、乙、丙車依
    序各向Ａ、Ｂ、Ｃ保險公司投保強制汽車責任險，某日甲車
    不慎撞及路樹致受傷，依前開規定，甲車駕駛人當不能依強
    制汽車責任保險法向其保險人即Ａ公司請求給付保險金。倘
    在甲、乙、丙車共生交通事故，甲車駕駛人因而受傷之情形
    ，若罔顧該法係採責任保險法制，不將修正前之強制汽車責
    任保險法第34條第1 項所指之肇事汽車限縮解釋為甲車駕駛
    人僅能向乙、丙車之保險人Ｂ、Ｃ請求連帶給付，而認甲車
    駕駛人得向Ａ、Ｂ、Ｃ請求連帶給付，即產生在前者不可向
    Ａ請求，在後者則可以請求之現象。足徵修正前強制汽車責
    任保險法第34條第1 項之肇事汽車，就該車之駕駛人而言，
    係指該車以外之他車（最高法院92年度台上字第699 號判決
    意旨參照）。故強制汽車責任保險法第36條及強制汽車責任
    保險條款第18條所稱同一汽車交通事故牽涉數汽車時，所指
    之數汽車，係指該車以外之他車為多數而言，始有上揭法條
    之適用。經查，本件交通事故為黃盛南與逃逸之不明機車擦
    撞所致，依前開意旨，為同一交通事故之單一汽車，原告僅
    得向特別補償基金請求給付保險金。被告國泰保險公司係黃
    盛南所騎乘系爭機車之強制汽車責任保險之保險人，並非本
    件事故他車之強制汽車責任保險之保險人，原告向非他車保
    險人之被告國泰保險公司請求強制汽車責任保險之保險金，
    自屬無據。
  (三)綜上，原告依強制汽車責任保險法第36條第1 項第3 款及強
    制汽車責任保險條款第18條第2 款之規定，向被告國泰保險
    公司請求連帶為保險給付，為無理由。
五、本件交通事故之發生與黃盛南之酒駕有無因果關係？如有原
    告特別補償基金得否援引強制汽車責任保險法第40條第6項
    準用同法第28條第1項第2款之規定，主張其不負給付義務？
  (一)按服用酒類，不能安全駕駛動力交通工具而駕駛者，處一年
    以下有期徒刑、拘役或三萬元以下罰金，刑法第185條之3條
    定有明文。而所謂「不能安全駕駛」，係抽象危險犯，並不
    以發生具體危險為必要；又呼氣酒精濃度達每公升0.55毫克
    以上者，肇事率為一般正常人之10倍，堪認已達「不能安全
    駕駛」之標準。且刑法第185條之3條規定之立法目的，在於
    嚇阻酒後駕車危害道路交通安全，以保障該行為人與第三人
    生命、財產安全，易言之，服用酒類，不能安全駕駛動力交
    通工具而駕駛者，即屬犯罪行為。又道路交通安全規則第11
    4 條第2 款亦規定，汽車駕駛人飲用酒類後，其吐氣所含酒
    精濃度超過每公升0.25毫克或血液中酒精濃度超過0.05﹪以
    上者，不得駕車。則準此以觀，服用酒類致不能安全駕駛動
    力交通工具而駕駛者，即屬犯罪行為。經查黃盛南於車禍發
    生後，經屏東縣新埤鄉小康醫院檢測其血液中酒精濃度為21
    2.85MG/DL ，換算呼氣濃度為1.064 MG/DL ，有屏東縣小康
    醫院檢驗報告單可稽，足認黃盛南服用酒類後駕車已達不能
    安全駕駛之程度，已構成刑法第185 之3 條之犯罪行為。
  (二)次按汽車交通事故特別補償基金之設置，旨在使汽車交通保
    險事故之受害人，能依本法規定獲得基本保障及健全本保險
    制度，於汽車交通事故發生時，請求權人因事故汽車無法查
    究、為未保險汽車、未經被保險人同意使用或管理之被保險
    汽車，或無須訂立本保險契約之汽車者，始得在該法規定之
    保險金額範圍內，向其請求補償，此觀之強制汽車責任保險
    法第38條、第40條規定甚明。又受害人有從事犯罪行為，致
    被保險汽車發生汽車交通事故者，保險人不負保險給付責任
    ，汽車交通事故之請求權人亦不得依本法申請特別補償基金
    ，同法第40條第6 項、第28條第1 項第2 款定有明文。此項
    保險給付或特別補償金除外責任之規範意旨，乃為避免與公
    序良俗有所抵觸，蓋從事犯罪行為本身應予處罰並受譴責，
    如因之發生交通事故，亦不得享有強制汽車責任保險法之保
    障，以免受害人因而獲取不當利益，並兼顧保險人於事前評
    估、控制風險範圍而給付保險金之能力。而酒後駕駛動力交
    通工具，係屬故意或重大過失陷自己於極易致傷或死亡之高
    危險行為，茍飲酒後吐氣或血液中所含酒精成分濃度高於前
    開所述酒精濃度呼氣達每公升0.55毫克之「不能安全駕駛」
    之標準，尚構成刑法第185 條之3 之公共危險罪，此時如令
    保險人就受害人飲酒駕車之受傷、死亡，給付保險金，當與
    本條規範意旨有違。是以，所謂「因犯罪行為所致」，並不
    僅限於反社會性之犯罪行為，亦應包括刑法第185 之3 條之
    公共危險罪。黃盛南服用酒類，於肇事時不能安全駕駛動力
    交通工具而駕駛，構成刑法第185 條之3 之罪，既如前述，
    而本件車禍事故係因不詳肇事逃逸之機車，於96年12月6 日
    下午9 時41分許，在屏東縣潮州鎮台一線419.8 公里北上慢
    車道上，與黃盛南所騎乘之前揭機車同向行駛，雙方發生擦
    撞倒地，不詳機車向左滑行10.2公尺，黃盛男則向右滑行
    23.7公尺等情，也有道路交通事故調查報告表(一)可參，再參
    考醫學文獻報告均認吐氣所含酒精濃度達每公升達1.0 毫克
    者，有步態不穩、噁心嘔吐、精神混惑不清晰之現象；每公
    升達1.5 毫克者，有說話不清楚、感覺喪失、視力模糊等現
    象，黃盛南之吐氣所含酒精濃度達每公升1.064 毫克，精神
    已混惑不清晰，騎乘機車之平衡穩定不足，與同向機車擦撞
    而倒地死亡，難認其酒醉駕車行為，與其死亡結果間無相當
    因果關係。原告主張黃盛南之死亡與其所為之犯罪行為無相
    當因果關係等語，並不足採信。
  (三)綜上，被告特別補償基金抗辯黃盛南酒醉駕車而犯刑法第
    185 條之3 之公共危險罪，而有強制汽車責任保險法第40條
    第6項 準用同法第28條第1 項第2 款不得核發特別補償金之
    情形，即屬可採。
六、綜上所述，原告本於強制汽車責任保險法之規定，請求被告
    連帶給付原告各375,000 元，及自97年8 月28日起至清償日
    止，按年利率百分之5計算之利息，為無理由，應予駁回。
七、本件事證已臻明確，兩造其餘主張、陳述及立證方法，經核
    於判決不生影響，爰不逐一論列，附此敘明。
八、據上論結：原告之訴無理由，依民事訴訟法第78條、第85條
    第1項，判決如主文。
中    華    民    國    98    年    7     月    7     日
                  民事第二庭    法  官  羅森德
正本係照原本作成。
如不服本判決，應於收受送達後二十日內向本院提出上訴書狀，
其未表明上訴理由者，應於提出上訴後二十日內向本院補提理由
書狀（均須按他造當事人之人數附繕本）
                                書記官  蘇小雅
中    華    民    國    98    年    7     月    8    日


司法院資訊處製作；財團法人民間司法改革基金會備份。
